臺灣新北地方法院民事判決
110年度簡上字第42號
上  訴  人  李光權  
被上 訴 人  陳美杏  

訴訟代理人  余美樺律師
上列當事人間請求確認債權不存在等事件，上訴人對於中華民國
109年11月26日本院三重簡易庭109年度重簡字第1488號第一審判
決提起一部上訴，並為上訴聲明之減縮，本院於111年4月18日言
詞辯論終結，判決如下：
    主      文
上訴駁回。
第二審訴訟費用由上訴人負擔。
    事實及理由
壹、程序方面：
一、按當事人對於第一審判決不服之程度，及應如何廢棄或變更
    之聲明，依民事訴訟法第438條第1項第3款，雖應表明於上
    訴狀，然其聲明之範圍，至第二審言詞辯論終結時為止，得
    擴張或變更之，此不特為理論所當然，即就同法於第二審程
    序未設與第473條第1項同樣之規定，亦可推知（最高法院30
    年度渝抗字第66號、96年度台抗字第155號裁判要旨參照)。
    上訴人上訴聲明原為：㈠原判決關於確認臺灣士林地方法院
    （下稱士林地院）107年度司促字第11989號支付命令、108
    年度司執字第75441號債權憑證（下分稱系爭支付命令、系
    爭債權憑證）所記載上訴人對被上訴人之債權，均於新臺幣
    （下同）10萬元範圍內不存在，及訴訟費用之裁判均廢棄。
    ㈡上開廢棄部分，被上訴人在第一審之訴駁回。嗣於本院審
    理時變更為：㈠原判決關於確認系爭支付命令、債權憑證所
    記載上訴人對被上訴人之債權，均於6萬元範圍內不存在，
    及訴訟費用之裁判均廢棄。㈡上開廢棄部分，被上訴人在第
    一審之訴駁回（見本院卷第195頁）。揆諸前揭說明，應予
    准許。
二、再按確認法律關係之訴，非原告有即受確認判決之法律上利
     益者，不得提起之，民事訴訟法第247條第1項定有明文。
    又所謂即受確認判決之法律上利益，係指法律關係之存否不
     明確，原告主觀上認其在法律上之地位有不安之狀態存在
    ， 且此種不安之狀態，能以確認判決將之除去者而言。被
    上訴人主張系爭支付命令、系爭債權憑證所記載上訴人對於
    被上訴人之債權均已消滅，為上訴人所否認，因系爭支付命
    令、系爭債權憑證可供作為執行名義，自影響被上訴人之財
    產權益，被上訴人之法律上地位確有不安之狀態，且此不安
    狀態得以本件確認訴訟予以除去，堪認被上訴人提起本件訴
    訟係有確認利益。
貳、實體方面：　　
一、被上訴人主張：
　㈠訴外人即被上訴人之父陳耀欽（下逕稱其姓名）前於民國107
    年5月間邀同被上訴人為連帶保證人，向上訴人借款30萬元
    （下稱系爭借款），被上訴人基於親情考量允諾後，於陳耀
    欽與上訴人間之借款借據（下稱系爭借據）上保證人欄位簽
    名。嗣後上訴人為催討系爭借款，除持系爭借據向士林地院
    聲請核發系爭支付命令外，並以陳耀欽不依約還款云云為由
    對陳耀欽及被上訴人提起詐欺告訴（案號：臺灣士林地方檢
    察署108年度調偵字第307號，嗣經檢察官為不起訴處分）。
    於前開詐欺案件偵查中，上訴人與陳耀欽於108年8月9日就
    系爭借款達成和解並簽立和解書記載：「茲與陳耀欽之間帳
    務問題合計欠我貳拾柒萬元正，茲雙方同意以壹拾陸萬元全
    部和解，已無異議。債權人：李光權。債務人：陳耀欽」（
    下稱系爭和解書）；經陳耀欽給付16萬元後，上訴人再出具
    記載：「茲與陳耀欽之間債務已經清償完畢，從今而後未再
    欠債」之清償證明（下稱系爭清償證明）。陳耀欽既已於10
    8年8月9日就全部債務與上訴人達成和解並為清償，依民法
    第274條、第276條第1項規定，被上訴人身為連帶保證人之
    責任自亦因陳耀欽清償債務且上訴人有向陳耀欽為消滅全部
    債務之意思表示而同免其責任。是系爭支付命令所載上訴人
    對被上訴人之債權，即應自108年8月9日起債權請求權已不
    存在。
　㈡詎上訴人嗣後竟復持系爭支付命令向士林地院聲請強制執行
    ，並於士林地院民事執行處因而受理之108年度司執字第754
    41號清償債務強制執行事件（下稱系爭執行事件）中聲請管
    收被上訴人。然因上訴人於系爭執行事件調查時已自承系爭
    和解書、系爭清償證明均屬真正，故士林地院因此駁回上訴
    人管收之聲請，換發系爭債權憑證予上訴人。
　㈢被上訴人為恐上訴人再以系爭支付命令、系爭債權憑證向被
    上訴人求償或聲請管收，爰提起本件訴訟，聲明求為確認系
    爭支付命令所記載上訴人對被上訴人之債權自108年8月9日
    起、系爭債權憑證所記載上訴人對被上訴人之債權，債權請
    求權均不存在之判決。
二、上訴人則以：系爭支付命令、系爭債權憑證所表彰債權均為
    系爭借款債權。上訴人雖與陳耀欽於108年8月9日就系爭借
    款達成和解並簽立系爭和解書、系爭清償證明，惟因當時渠
    等就系爭借款是否包括上訴人代陳耀欽償還積欠當舖之6萬
    元乙節存有爭議，故當時所為合意係陳耀欽先給付16萬元、
    事後須再給付6萬元。豈料，陳耀欽又避不見面，拒絕還款
    ，故系爭借款仍尚餘6萬元未為清償，系爭支付命令、系爭
    債權憑證所表彰之債權應仍有6萬元存在等語，資為抗辯。
三、原審就被上訴人前開請求，為其全部勝訴之判決。上訴人不
    服，提起一部上訴，並聲明：㈠原判決關於確認系爭支付命
    令、系爭債權憑證所記載上訴人對被上訴人之債權，均於6
    萬元範圍內不存在，及訴訟費用之裁判均廢棄。㈡上開廢棄
    部分，被上訴人在第一審之訴駁回（原審判決確認逾上開金
    額範圍之債權請求權不存在部分，未據上訴，不在本院審理
    範疇，於茲不贅）。被上訴人則答辯聲明：上訴駁回。
四、本院之判斷：
　　被上訴人主張其為系爭借款之連帶保證人，並經上訴人向士
    林地院聲請核發系爭支付命令、以系爭支付命令聲請強制執
    行後，由士林地院換發系爭債權憑證等事實，業據提出系爭
    借據、該支付命令、債權憑證等件為證，且為上訴人所不爭
    執，應堪認定。被上訴人另主張系爭借款債務全部業經陳耀
    欽與上訴人於108年8月9日以16萬元達成和解，並由陳耀欽
    全數清償完畢，被上訴人應同免責任等情，則為上訴人以前
    揭情詞置辯。經查：
　㈠按稱和解者，謂當事人約定，互相讓步，以終止爭執或防止
    爭執發生之契約；和解有使當事人所拋棄之權利消滅及使當
    事人取得和解契約所訂明權利之效力，民法第736、737條定
    有明文。兩造均不爭執上訴人與陳耀欽曾就系爭借款於108
    年8月9日簽立系爭和解書，稽之系爭和解書載明：「茲與陳
    耀欽之間帳務問題合計欠我貳拾柒萬元正，茲雙方同意以壹
    拾陸萬元全部和解，已無異議」（見原審卷第35頁），加以
    上訴人復自承系爭借款實際金額為27萬元（見本院卷第130
    頁），而證人陳耀欽亦於原審審理時證稱：我請上訴人幫我
    處理外面的債務，所以才簽了系爭借據，雖然系爭借據上是
    寫借款30萬元，但實際金額應該只有20幾萬元；我一開始都
    有按期償還系爭借款本息，但上訴人沒有處理好我的債務，
    導致我的生財工具即計程車被扣走，為了取回計程車我還多
    付了3萬元的協尋費，但上訴人還是要用30萬元向我要錢，
    後來我和上訴人以16萬元和解系爭借款等語明確（見原審卷
    第100至102頁），足見上訴人與陳耀欽就系爭借款所生債務
    業於108年8月9日結算並達成以16萬元清償全部債務之和解
    契約。
　㈡上訴人雖辯稱系爭和解書上所載之16萬元，並未包括其代陳
    耀欽償還積欠當舖之6萬元，故當時係尚有口頭約定陳耀欽
    須再給付6萬元云云。惟查：
　　⒈證人陳耀欽就上訴人此部分之抗辯事實業已否認稱：（你
      被當舖拖走的計程車，裡面還有一筆6萬元，沒有計算在
      內，證人說以後再跟我算，這筆是有還是沒有？）沒有，
      一派胡言，我還多付了錢，被告應提出帳冊等語（見原審
      卷第101頁）。
　　⒉證人陳耀輝亦於本院準備程序到庭結證稱：我幫我弟弟陳
      耀欽處理系爭借款，是上訴人跟我說要16萬元、陳耀欽也
      沒有否認，所以我就給上訴人16萬元，其中13萬元現金、
      3萬元匯款；給完錢後，我就跟上訴人說：「不管多少錢
      ，我今天幫我弟弟全部還清，你要寫清償證明給我」，上
      訴人就寫了系爭和解書、系爭清償證明，上面就是寫16萬
      元，上訴人和陳耀欽都沒有說要保留什麼款項或其他事項
      ；上訴人是在我的車上寫系爭和解書、系爭清償證明，車
      上只有我、陳耀欽和上訴人3個人等語明確（見本院卷第1
      40至141頁）。
　　⒊本院審酌證人陳耀欽、陳耀輝前開所證，核與系爭和解書
      所載內容相符一致，亦與上訴人於108年8月9日同時書立
      之系爭清償證明上記載：「茲與陳耀欽之間債務已經清償
      完畢，從今而後未再欠債」等語相合（見原審卷第35頁）
      ；衡之，倘上訴人就系爭借款債務之處理，確實另有保留
      當舖欠款6萬元或其他內容之約定，應無不於系爭和解書
      或系爭清償證明中為權利主張或保留爭執之理。此外，上
      訴人復未提出其他具體事證以實其說，是其此部分所辯，
      自難採信。
　㈢再按因連帶債務人中之一人為清償、代物清償、提存、抵銷
    或混同而債務消滅者，他債務人亦同免其責任；債權人向債
    務人表示免除其債務之意思者，債之關係消滅，民法第274 
    條、第343條分別定有明文。又保證債務之所謂連帶，係指
    保證人與主債務人負同一債務，對於債權人各負全部給付之
    責任者而言，此觀民法第272條第1項規定連帶債務之文義甚
    明。上訴人與陳耀欽就系爭借款既於108年8月9日達成以16
    萬元清償全部債務之和解契約，而陳耀欽復於同日如數給付
    款項並獲上訴人出具系爭清償證明以為證明，則陳耀欽於10
    8年8月9日前對上訴人所負系爭借款債務，已因履行系爭和
    解書之給付而全部消滅，依前揭規定，被上訴人依系爭借據
    所擔保陳耀欽系爭借款債務之清償責任，亦同免其責任，上
    訴人自不得再執系爭支付命令、系爭債權憑證請求被上訴人
    為任何清償。
　㈣綜上所述，被上訴人請求確認系爭支付命令所記載上訴人對
    被上訴人之債權自108年8月9日起、系爭債權憑證所記載上
    訴人對被上訴人之債權，債權請求權均不存在，為有理由，
    應予准許。原審判決確認系爭支付命令所記載上訴人對被上
    訴人之債權自108年8月9日起、系爭債權憑證所記載上訴人
    對被上訴人之債權，債權請求權均不存在，經核並無違誤。
    上訴人上訴意旨仍以前述債權尚有債務6萬元未為清償為由
    ，指摘原判決不當，求予廢棄改判云云，為無理由，應予駁
    回。
五、本件事證已臻明確，兩造其餘攻擊防禦方法及所提證據，經
    本院審酌後，認與判決結果之結果不生影響，爰不一一論述
    ，併此敘明。
六、據上論結，本件上訴為無理由，依民事訴訟法第436條之1第
    3項、第449條第1項、第78條，判決如主文。
中　　華　　民　　國　　111 　年　　5 　　月　　9 　　日
                民事第二庭    審判長法　官　黃若美
　　　　　　　　　
                                    法　官　宋泓璟
　　　　　　　　　　　　　　　　　　　
                                    法　官　楊雅萍
以上正本證明與原本無異。
本判決不得上訴。
中　　華　　民　　國　　111 　年　　5 　　月　　10　　日
                                    書記官  蘇  泠